---
title: "Procesamiento y limpieza de data"
author: "Alfredo Aro Terleira"
date: "`r Sys.Date()`"
output:
  rmdformats::robobook:
    highlight: kate
---

# 1. Instalación de paquetes

```{r}
#install.packages("haven")
#install.packages("dplyr")
#install.packages("openxlsx")
```

## 1.1. Cargamos los paquetes

```{r message=FALSE, warning=FALSE}
library(haven)
library(dplyr)
library(openxlsx)
```


# 2. Introducimos la data
```{r}
lapop2014 <- read_dta("LAPOP_2014.dta")
lapop2019 <- read_dta("LAPOP_2018_2019.dta")
```

# 3. Limpieza de la data

Para el presente trabajo emplearemos las siguientes variables de ambas datas:


- **aoj22**: ¿En su opinión, qué hay que hacer para reducir la criminalidad en un país como el nuestro: implementar medidas de prevención o aumentar los castigos a los delincuentes?
   - (1) Implementar medidas de prevención
   - (2) Aumentar los castigos en contra de los delincuentes
   - (3) Ambas
   - (88) No sabe
   - (98) No responde
- **uniq_id**: identificador único del encuestado
- **q1**: sexo
   - (1) Hombre
   - (2) Mujer
- **q2**: edad
- **l1**: En una escala del 1 al 10 que va de izquierda a derecha, en la que el 1 significa izquierda y el 10 significa derecha, según el sentido que tengan para usted ambos términos cuando piensa sobre su punto de vista político, ¿dónde se encontraría usted en esta escala?
- **vic1ext**: ¿Ha sido usted víctima de algún acto de delincuencia en los últimos 12 meses? Es decir, ¿ha sido usted víctima de un robo, hurto, agresión, fraude, chantaje, extorsión, amenazas o algún otro tipo de acto delincuencial en los últimos 12 meses?
   - (1) Sí
   - (2) No
   - (8) No sabe
   - (9) No responde
- **q3c**: religión [2014] y **q3cn**: religión [2018-2019]
   - (1) Católico
   - (2) Protestante, Protestante Tradicional o Protestante no Evangélico (Cristiano, Calvinista; Luterano; Metodista; Presbiteriano; Discípulo de Cristo; Anglicano; Episcopaliano; Iglesia Morava).  
   - (03) Religiones Orientales no Cristianas (Islam; Budista; Hinduista; Taoísta; Confucianismo; Baha’i).  
   - (04) Ninguna (Cree en un Ser Superior pero no pertenece a ninguna religión) 
   - (05) Evangélica y Pentecostal (Evangélico, Pentecostal; Iglesia de Dios; Asambleas de Dios; Iglesia Universal del Reino de Dios; Iglesia Cuadrangular; Iglesia de Cristo; Congregación Cristiana; Menonita; Hermanos de Cristo; Iglesia Cristiana Reformada; Carismático no Católico; Luz del Mundo; Bautista; Iglesia del Nazareno; Ejército de Salvación; Adventista; Adventista del Séptimo Día, Sara Nossa Terra).  
   - (06) Iglesia de los Santos de los Últimos Días (Mormones). 
   - (07) Religiones Tradicionales (Candomblé, Vudú, Rastafari, Religiones Mayas, Umbanda; MaríaLonza; Inti, Kardecista, Santo Daime, Esoterica).  
   - (10) Judío (Ortodoxo, Conservador o Reformado) 
   - (11) Agnóstico o ateo (no cree en Dios) 
   - (12) Testigos de Jehová. 
   - (88) No sabe
   - (98) No responde
   

## LAPOP 2014
```{r}
lapop2014 <- lapop2014 %>%
  select(uniq_id, aoj22, q1, q2, l1, vic1ext, q3c)
```

```{r}
lapop2014 <- lapop2014 %>%
  rename(
    ID = uniq_id,
    PUNITIVO = aoj22,
    SEXO = q1,
    EDAD = q2,
    IDEOLOGIA = l1,
    VICTIMA = vic1ext,
    RELIGION = q3c
  )
```

```{r}
lapop2014 <- lapop2014 %>%
  mutate(
    ANO = 2014
  )
```

## LAPOP 2018-2019
```{r}
lapop2019 <- lapop2019 %>%
  select(uniq_id, aoj22, q1, q2, l1, vic1ext, q3cn)
```

```{r}
lapop2019 <- lapop2019 %>%
  rename(
    ID = uniq_id,
    PUNITIVO = aoj22,
    SEXO = q1,
    EDAD = q2,
    IDEOLOGIA = l1,
    VICTIMA = vic1ext,
    RELIGION = q3cn
  )
```

```{r}
lapop2019 <- lapop2019 %>%
  mutate(
    ANO = 2019
  )
```

# 4. Apilamos la data

```{r message=FALSE, warning=FALSE}
lapop <- bind_rows(lapop2014, lapop2019)
```

# 5. Editamos la data apilada

```{r}
lapop_total <- lapop %>%
  mutate(
    # --- PUNITIVO: conservar 1 y 2; 0->1 y 1->2; otros (3, 88, 98, etc.) a NA
    PUNITIVO = case_when(
      PUNITIVO == 0 ~ 1,
      PUNITIVO == 1 ~ 2,
      PUNITIVO %in% c(1, 2) ~ PUNITIVO,
      TRUE ~ NA_real_
    ),

    # --- SEXO: 0 = mujer, 1 = hombre (si viniera 1/2, lo mapeamos a 1/0)
    SEXO = case_when(
      SEXO %in% c(0, 1) ~ as.numeric(SEXO),
      SEXO == 1 ~ 1,       # hombre
      SEXO == 2 ~ 0,       # mujer
      TRUE ~ NA_real_
    ),

    # --- VICTIMA: 1 = Sí, 2 = No  ->  1 = Sí, 0 = No
    VICTIMA = case_when(
      VICTIMA == 1 ~ 1,
      VICTIMA == 2 ~ 0,
      TRUE ~ NA_real_
    ),

    # --- RELIGION: conservar solo estos códigos
    RELIGION = ifelse(RELIGION %in% c(1,2,3,4,5,6,7,10,11,12), RELIGION, NA_real_),

    # --- Numéricas
    EDAD = suppressWarnings(as.numeric(EDAD)),
    IDEOLOGIA = suppressWarnings(as.numeric(IDEOLOGIA)),

    # --- Año categórico
    ANO = factor(ANO, levels = c(2014, 2019))
  ) %>%
  # Convertimos a factor con etiquetas numéricas (p. ej., niveles "0","1","2"...)
  mutate(
    PUNITIVO = factor(PUNITIVO, levels = c(1, 2)),
    SEXO     = factor(SEXO,     levels = c(0, 1)),
    VICTIMA  = factor(VICTIMA,  levels = c(0, 1)),
    RELIGION = factor(RELIGION, levels = c(1,2,3,4,5,6,7,10,11,12))
  )
```

```{r}
# --- eliminamos NAS

lapop_total <- lapop_total %>%
  filter(!is.na(PUNITIVO), !is.na(SEXO), !is.na(EDAD),
         !is.na(IDEOLOGIA), !is.na(VICTIMA), !is.na(RELIGION), !is.na(ANO))
```

# 6. Descargamos la data limpia

```{r}
# --- csv

write.csv(lapop_total, "lapop_total.csv", row.names = FALSE)

# --- excel

write.xlsx(lapop_total, "lapop_total.xlsx", rowNames = FALSE)

```


