---
title: "Regresión Logística: Populismo Punitivo"
date: "`r Sys.Date()`"
output:
  rmdformats::robobook:
    highlight: kate
---
# 1. Introducción de la data

```{r}
lapop_total <- read.csv("https://raw.githubusercontent.com/alfredoaroterleira/Fatima_tesis/refs/heads/main/lapop_total.csv")
```

La siguiente data ha sido tomado de LAPOP2014 y LAPOP2018-2019. A continuación, detallaremos las variables que se utilizarán en el análisis:

- **ID**: Código único de cada personas encuestado.
- **PUNITIVO**: ¿En su opinión, qué hay que hacer para reducir la criminalidad en un país como el nuestro: implementar medidas de prevención o aumentar los castigos a los delincuentes?
    - 
- **SEXO**: Sexo del encuestado
- **EDAD**: Edad del encuestado
- **IDEOLOGIA**: Ideología política del encuestado
- **VICTIMA**: ¿Ha sido usted víctima de algún delito en los últimos 12 meses?
- **RELIGION**: Religión del encuestado
- **ANO**: Año de la encuesta

# 2. Estructura de la data
```{r}
str(lapop_total)
```

